ACORDAO-COMPLETO-2424701

ACÓRDÃO 11187/2020 ATA 35/2020 - SEGUNDA CÂMARA

VISTOS, relatados e discutidos estes autos de prestação de contas ordinária dos gestores do Instituto Nacional do Seguro Social (INSS) para o exercício de 2017;
	ACORDAM os Ministros do Tribunal de Contas da União, reunidos em Sessão da 2ª Câmara, ante as razões expostas pelo Relator, em:
	9.1. promover o sobrestamento das contas de Francisco Paulo Soares Lopes, como então sucessor do presidente do INSS, e Ilton José Fernandes Filho, como então diretor de Atendimento do INSS, até a subsequente decisão de mérito sobre o TC Processo 015.830/2018-7 ou o TC Processo 036.771/2019-8, nos termos do art. 47 da Resolução TCU n.º 259, de 2014, sem prejuízo, entretanto, de determinar que a unidade técnica submeta o presente processo ao Ministro-Relator após o transcurso do prazo de 180 (cento e oitenta) dias sem o superveniente deslinde do TC Processo 015.830/2018-7 ou do TC Processo 036.771/2019-8; 
	9.2. promover a audiência de Leonardo de Melo Gadelha, como então presidente do INSS, e José Orlando Ribeiro Cardoso, como diretor de Orçamento, Finanças e Logística, além de Robinson Flávio Dias Nemeth e Alessandro Roosevelt Silva Ribeiro, como diretores de Benefícios, nos termos do art. 11 da Lei n.º 8.443, de 1992, para, no prazo de 15 (quinze) dias contados da ciência desta deliberação, apresentarem as suas justificativas em face da ilegalidade nos pagamentos realizados a produtores rurais enquadrados como segurados especiais na folha de pagamento de benefícios previdenciários em setembro de 2017, com aproximadamente 97 mil benefícios pagos a pessoas não enquadradas como segurados especiais no momento da concessão, equivalendo aproximadamente ao montante anual de R$ 1,2 bilhão, diante do automático cômputo de atividade rural sem a efetiva comprovação de atividade laboral urbana contínua, além da ausência de verificação dos dados sobre os imóveis rurais, a despeito de essas medidas poderem evitar a concessão de benefícios a proprietários de imóveis rurais superiores a quatro módulos fiscais, e em face de 81% das recomendações emitidas até 31 de dezembro de 2017 não terem sido plenamente atendidas, destacando a ausência de observância às recomendações sobre o processo de recuperação de valores em função dos benefícios pagos após o óbito de segurados, ao passo que a ausência dessas efetivas providências teria resultado na restituição de apenas 24% do montante a recuperar junto a agentes pagadores, já que, entre o total de R$ 630.604.775,54 a recuperar em 2017, apenas R$ 152.644.255,39 teriam sido restituídos aos cofres públicos; 
9.3. promover o prosseguimento do presente feito para o saneamento deste processo por intermédio, entre outras medidas, da realização da audiência determinada pelo item 9.2 deste Acórdão; e
9.4. enviar a cópia do presente Acórdão, com o Relatório e a Proposta de Deliberação, aos responsáveis indicados nos itens 9.1 e 9.2 deste Acórdão, para ciência.

Prestação de Contas Ordinária dos gestores do Instituto Nacional do Seguro Social (INSS) para o exercício de 2017.

Segunda Câmara

Instituto Nacional do Seguro Social (INSS).

3. Responsáveis: Alessandro Roosevelt Silva Ribeiro (CPF XXX.332.248-XX); Alexandre Guimarães (CPF XXX.484.481-XX); Ana Niedja Mendes Nunes (CPF XXX.553.213-XX); Cézar Augusto de Oliveira (CPF XXX.247.061-XX); Fernão Rocha Campos (CPF XXX.576.348-XX); Francisco Paulo Soares Lopes (CPF XXX.353.011-XX); Gilvaneire Cavalcanti Beltrão (CPF XXX.946.824-XX); Ilton José Fernandes Filho (CPF XXX.866.161-XX); Jobson de Paiva Silveira Sales (CPF XXX.649.404-XX); José Orlando Ribeiro Cardoso (CPF XXX.338.877-XX); Karina Braido Santurbano de Teive e Argolo (CPF XXX.802.128-XX); Leonardo de Melo Gadelha (CPF XXX.537.871-XX); Manuella Andrade Pereira de Souza Silva (CPF XXX.416.724-XX); Miriam Oliveira de Abreu (CPF XXX.237.617-XX); Mônica Arcoverde Moraes (CPF XXX.407.697-XX); Robinson Flávio Dias Nemeth (CPF XXX.702.988-XX); Thiago Andrigo Vesely (CPF XXX.279.091-XX); Vitor Poubel da Silva (CPF XXX.094.577-XX); William Giuliano dos Prazeres (CPF XXX.230.001-XX).

13.1. Ministros presentes: Ana Arraes (Presidente) e Augusto Nardes.
13.2. Ministro-Substituto convocado: André Luís de Carvalho (Relator).

ACORDAO-COMPLETO-2516623

Acórdão 18783/2021 - Segunda Câmara

ANDRÉ DE CARVALHO

Trata-se de prestação de contas ordinária dos gestores do Instituto Nacional do Seguro Social (INSS) para o exercício de 2017. 
2.	Após a análise final do feito, o Auditor Federal Roberto Renner Vieira da Silva lançou o seu parecer conclusivo à Peça 22, com a anuência dos dirigentes da SecexPrevidência (Peças 23 e 24) , nos seguintes termos:
	" (...) 2. O processo foi organizado de forma individual, conforme classificação constante do art. 5º da Instrução Normativa-TCU 63/2010, alterada pela IN-TCU 72/2013, e do Anexo I da Decisão Normativa-TCU 161/2017.
	3.	O INSS trabalha contabilmente com dois órgãos, INSS e FRGPS (peça 1, p. 224) . É uma autarquia criada pela Lei 8.029/1990 e seu Regimento Interno consta da Portaria Ministério da Previdência Social 296/2009. Sua finalidade é 'promover o reconhecimento de direito ao recebimento de benefícios administrados pela Previdência Social, assegurando agilidade, comodidade aos seus usuários e ampliação do controle social'. 
	4. É responsável pelo reconhecimento dos direitos dos segurados do Regime Geral de Previdência Social (RGPS) , abrangendo mais de cinquenta milhões de segurados. Em 2017, era vinculado ao Ministério do Desenvolvimento Social, mas, em 2019, passou ao Ministério da Economia.
	Histórico 
	5. Em instrução anterior (peça 15) , foi identificada a necessidade de promover diligência junto ao INSS com vistas a suprir lacunas de informações, sendo efetuada por meio do Ofício 409/2019-TCU/SecexPrevidência (peça 18) , datado de 3/9/2019.
	6.	Aquele Instituto apresentou, tempestivamente, informações e esclarecimentos (peça 20) , os quais serão considerados em conjunto com demais informações dos autos.
	Exame técnico 
	7. No exame das presentes contas, será dado ênfase aos indicadores de gestão e de concessão de benefícios. O critério considerado para a escolha foram as fragilidades verificadas pela CGU nestas contas e nas contas de 2016.
	8. Além disso, conforme acordo prévio com a CGU, serão verificados os controles internos administrativos relacionados:
	a)	ao processo de concessão de benefícios, especificamente a concessão de espécies inacumuláveis entre si para o mesmo segurado;
	b)	ao atendimento dos critérios para a qualificação do segurado especial quando da concessão de benefícios;
	c)	à gestão do patrimônio imobiliário.
	I.	 Avaliação da conformidade das peças que compõem o processo
	9.	A Auditoria Interna do INSS registrou em seu parecer (peça 3) :
	a) medidas adotadas para o cumprimento do Acórdão 11152/2017-TCU-Primeira Câmara, que tratou da Prestação de Contas do INSS do exercício de 2015 (TC-Processo 024.319/2016-3) , e Acórdão 2455/2017-TCU-Plenário, que tratou de auditoria financeira realizada com o objetivo de emitir conclusão sobre os demonstrativos contábeis do Fundo do Regime Geral de Previdência Social (FRGPS) e do Fundo de Amparo ao Trabalhador (FAT) , referentes ao exercício de 2016, bem como promover o monitoramento das deliberações expedidas no Acórdão 1749/2016-TCU-Plenário, resultado de auditoria financeira realizada no FRGPS no exercício de 2015;
	b) não alcance da meta da Ação Monitoramento Operacional de Benefícios;
	c) esforço na recuperação de valores de benefícios pagos após o óbito do beneficiário.
	10. A Controladoria Geral da União (CGU) , ao examinar a gestão dos responsáveis, apontou, no relatório de auditoria, as seguintes ocorrências e respectivas recomendações (peça 6, p. 33) :
	a) recomendações à ocorrência de fragilidades no sistema de concessão de benefícios que permitem a manutenção concomitante de benefícios inacumuláveis por lei:
	a.1) nos sistemas de concessão de benefícios, quando em comunicação com o Sistema SUB, implementar críticas de alerta, assim como de bloqueio, na concessão de auxílio reclusão a dependente cujo segurado instituidor já recebe aposentadoria de qualquer espécie, considerando que estes benefícios não são acumuláveis, conforme definido no art. 80 da Lei n° 8.213, de 24 de julho de 1991;
	a.2) em eventuais situações de identificação de 'crítica 2' nos sistemas de concessão de benefícios, adotar mecanismo a fim de garantir que o servidor que utiliza a função LIBDUP para liberar a respectiva crítica não seja o mesmo que procedeu com a tentativa de concessão do benefício objeto de crítica;
	a.3) estabelecer plano de ação para verificar os casos de utilização da ferramenta LIBDUP ocorridos em 2017 cujos motivos foram classificados na categoria 'Outros' sem detalhamento e, quando for o caso, instruir processo administrativo para rever os atos de concessões que forem indevidos, resultantes da utilização da mencionada ferramenta para contornar alertas e bloqueios de 'crítica 2'; 
	a.4) implementar rotina de procedimentos que estabeleça crítica em sistema relacionada ao acúmulo ilegal de benefícios, a ser executada periodicamente, com a consequente instrução de processo para apuração e revisão dos casos de pagamentos indevidos identificados;
	b) recomendação à ocorrência de insuficiência dos controles na concessão de benefícios a segurados especiais gera concessões indevidas:
	b.1) avaliar a pertinência da sistemática de cômputo automático do período de atividade como segurado especial, especialmente quando houver período concomitante comprovado de atividade laboral urbana, em que se destaca ao menos 120 dias anuais para cômputo como atividades laborais rurais, agregando a necessidade de comprovar a manutenção da qualidade de segurado especial no momento da concessão do benefício;
	c) recomendação à ocorrência de piora nos resultados do índice de Idade Média do Acervo nas unidades que implantaram o INSS Digital até agosto de 2017 superior à média nacional:
	c.1) avaliar a possibilidade de se estabelecer um plano de ação para atuar nos processos pendentes de conclusão das Agências da Previdência Social onde houve piora mais significativa nos resultados do IMAGDASS em 2017.      
	11. No certificado de auditoria, o representante da Secretaria Federal de Controle Interno (SFCI) propôs o julgamento das contas dos responsáveis a seguir como regulares com ressalva (peça 7) :
	a) responsáveis por pendências no atendimento das recomendações da CGU: Leonardo de Melo Gadelha, Presidente, e José Orlando Ribeiro Cardoso, Diretor de Orçamento, Finanças e Logística;
	b) responsáveis por concessões indevidas de benefícios a segurados especiais: Robinson Flávio Dias Nemeth e Alessandro Roosevelt Silva Ribeiro, ambos Diretores de Benefícios.
	12. O dirigente do órgão de controle interno acolheu a manifestação expressa no certificado de auditoria (peça 8) .
	13. O Ministro de Estado do Desenvolvimento Social atestou haver tomado conhecimento das conclusões constantes do relatório de auditoria de gestão, do certificado de auditoria, bem como do parecer conclusivo do dirigente do órgão de controle interno (peça 10) . 
	II. Rol de responsáveis 
	14. O rol de responsáveis encaminhado nestas contas (peça 2) não atendeu por completo as exigências do art. 11 da IN TCU 63/2010, o que levou a diligência ao INSS (peça 18) para obtenção do Rol de Responsáveis de forma completa, inclusive, especificando a diretoria ou o cargo dos responsáveis cujas funções foram identificadas apenas como 'diretor' ou 'ordenador p/ delegação de competência', dados informados a contento (peça 20) . 
	15. O rol encaminhado em resposta à diligência apresenta responsáveis que não constam do rol anexo às contas. Esses, possuíram curtíssimos períodos de gestão, entre um e nove dias:
	a)	Fernão Rocha Campos, Diretor de Benefícios no período de 6/4/2017 a 12/4/2017 (peça 2, p. 3) ; 
	b)	Manuella Andrade Pereira de Souza Silva, Diretora de Orçamento, Finanças e Logística no período de 18/9/2017 a 27/9/2017 (peça 2, p. 4) ;
	c)	Gilvaneire Cavalcanti Beltrão, Diretora de Orçamento, Finanças e Logística no período de 11/12/2017 a 20/12/2017 (peça 2, p. 4) ;
	d)	Mirian Oliveira de Abreu, Diretora da Saúde do Trabalhador nos períodos de 12/6/2017 a 14/6/2017, 16/11/2017 a 17/11/2017 e 18/12/2017 a 29/12/2017 (peça 2, p. 5) .
	III. Processos conexos e contas de exercícios anteriores 
	III.1. Prestação de Contas de 2015
	16. TC Processo 024.319/2016-3, encerrado com o Acórdão 11152/2017-TCU-Primeira Câmara, que deliberou:
	a)	julgar com ressalvas as contas de Elisete Berchiol da Silva Iwai, Cinara Wagner Fredo, Sérgio Antônio Martins Carneiro e Lenilson Queiroz de Araújo;
	b)	julgar regulares as contas dos demais responsáveis;  
	c)	dar ciência ao INSS sobre a ausência de identificação dos atos formais de nomeação, designação ou exoneração, com data de publicação em órgãos oficiais, endereço residencial completo e endereço de correio eletrônico, na peça Rol de Responsáveis, o que afronta ao disposto no art. 11 da IN-TCU 63/2010.
	III.2. Prestação de Contas de 2016 
	17. TC Processo 029.537/2017-7, em tramitação neste Tribunal. A CGU emitiu parecer considerando as contas de parte dos responsáveis como regulares e, dos demais, como regulares com ressalvas, em razão da dificuldade em recuperar mais de R$ 1 bilhão de crédito junto aos bancos, referente a pagamentos realizados após o óbito do beneficiário.
	III.3. Auditoria em contrato de TI
	18. TC Processo 015.830/2018-7, em fase de audiência e citação dos responsáveis, conforme o Acórdão 1804/2019-TCU-Plenário, de 31/7/2019, emendado pelo Acórdão 2414/2019-TCU-Plenário, de 9/10/2019. 
	19. A auditoria teve como objetivo avaliar a conformidade da contratação da empresa RSX Informática Ltda., envolvendo, além do INSS, Ministério da Integração Nacional, Ministério da Justiça e Segurança Pública (MJ) , Fundação Nacional de Saúde (Funasa) e Coordenação de Aperfeiçoamento de Pessoal de Nível Superior (Capes) . 
	20. Quanto ao INSS, abordou o Contrato 41/2018, no valor de R$ 8.841.000,00, com objetivo de adquirir quatro licenças do software Safeval, doze meses de suporte para cada licença, treinamento na solução em uma turma e operação assistida de 14.950 Unidades de Serviço Técnico. 
	21. O processo de contratação iniciou-se em 20/12/2017 e o Contrato 41/2018 foi assinado em 13/4/2018 no valor de R$ 8.841.000,00. A auditoria constatou graves irregularidades, principalmente na fase de planejamento da contratação que ocorreu no final do exercício de 2017. 
	22. O Acórdão 1804/2019-TCU-Plenário também determinou autuação de processo de Tomada de Contas Especial (TCE) para tratar do dano apurado, TC Processo 036.771/2019-8, em andamento. 
	23. As audiências e citações em andamento, assim como o processo de TCE, envolvem dois gestores que constam do Rol de Responsáveis destes autos: Francisco Paulo Soares Lopes, ex-presidente do INSS, e Ilton José Fernandes Filho, ex-Diretor de Atendimento do INSS.
	24. Dessa forma, o julgamento das contas desses dois responsáveis deve ser sobrestado até conclusão dos TCs Processo 015.830/2018-7 e Processo 036.771/2019-8, conforme o art. 47 da Resolução 259/2014.
	IV. Avaliação do planejamento de ação e dos resultados quantitativos e qualitativos da gestão
	25. O modelo operacional de 2017 do INSS data de 2005 (peça 1, p. 28-32) e seu mapa estratégico de 2017 foi baseado no Plano Plurianual de 2016-2019 (peça 1, p. 36-37, e www.inss.gov.br/wp-content/uploads/2017/05/horizontal-A0-mapa-estrategico-2016.pdf) . 
	26. Os objetivos estratégicos foram dezesseis, sendo que três deles, relacionados à diretriz estratégica Fortalecimento da Proteção Social, não possuíam indicadores (peça 1, p. 37-38) .
	27. Os treze objetivos estratégicos com indicadores compunham 58 ações, das quais, 19% não alcançaram 50% da meta e 29% não foram executadas (peça 1, p. 39-75 e 160-164) . O INSS alegou 'conjuntura política' e 'transição de gestores' (peça 1, p. 75 e 160) .
	28. Ainda, desses treze objetivos estratégicos, sete (54%) tiveram desempenho inadequado, conforme a Tabela 1.
Tabela 1: Indicadores com desempenho inadequado.
	Indicador
	Ocorrência

	Aperfeiçoar a Aplicação dos Recursos: compõe o direcionador estratégico Otimização dos Recursos, que objetiva otimização da utilização dos recursos, sejam eles orçamentários, financeiros ou logísticos.
	Nenhuma das três ações atingiu a meta e duas ficaram abaixo de 50% da meta (peça 1, p. 37 e 39) .

	Modernizar a Rede de Atendimento: compõe o direcionador estratégico Modernização da Infraestrutura, que objetiva a inovação e segurança da área tecnológica, bem como, a melhoria da rede de atendimento.
	Todas as sete ações ficaram abaixo de 50% da meta (peça 1, p. 37 e 40) .

	Promover o Fortalecimento das Carreiras e a Saúde e Qualidade de Vida no Trabalho: compõe o direcionador estratégico Gestão Estratégica de Pessoas.
	Cinco das sete ações ficaram abaixo de 50% da meta (peça 1, p. 37 e 52) .

	Inovar os Serviços e Processos Previdenciários com Foco na Eficiência: compõe os direcionadores estratégicos Inovação Institucional e Efetividade na Supervisão.
	Cinco das dez ações ficaram abaixo de 50% da meta (peça 1, p. 37 e 57) .

	Fortalecer os Controles Internos, o Combate às Fraudes e a Gestão de Risco: compõe o direcionador estratégico Efetividade na Supervisão. 
	Duas das quatro ações tiveram zero de execução (peça 1, p. 37 e 62) .

	Aperfeiçoar a Gestão de Pagamento de Benefícios: compõe o direcionador estratégico Ampliação e Fidelização.
	Sua única ação não teve execução (peça 1, p. 38 e 65) .

	Aprimorar as Informações sobre o Cidadão, fortalecendo os sistemas de informações de registro civil, trabalhista, previdenciário: compõe o direcionador estratégico Efetividade na Supervisão.
	Suas três ações tiveram zero de execução (peça 1, p. 37 e 73) .

	29. O fato de 29% das ações programadas terem zero de execução e 54% dos objetivos estratégicos terem desempenho inadequado compromete a eficácia e o plano estratégico do INSS, inclusive quanto à visão do órgão: 'ser reconhecido pela excelência na prestação dos serviços ao cidadão'.
	30. A eficácia insuficiente afastou o Instituto de atingir sua plena finalidade de 'promover o reconhecimento, pela Previdência Social, de direito ao recebimento de benefícios por ela administrados, assegurando agilidade, comodidade aos seus usuários e ampliação do controle social', insculpida no art. 1º da Portaria MPS 296.
	31. As justificativas apresentadas, por mais coerentes que sejam, não são capazes de elidir o desempenho insuficiente de órgão que possui orçamento vultoso e serviços essenciais a serem prestados à sociedade. 
	V. Avaliação dos indicadores
	32. A CGU verificou 'Pendência na implementação de indicador para fins de cálculo de parcela institucional de gratificação de desempenho' (peça 6, p. 25-27) .
	33. Até 80% da gratificação de desempenho institucional dos servidores do INSS é apurado pelo indicador Idade Média de Acervo - Gratificação de Desempenho de Atividade do Seguro Social (IMAGDASS) . 
	34. Em 2017, a CGU constatou que o processo de definição das metas para fins da gratificação de desempenho apresentava fragilidades que precisavam ser solucionadas em nível estratégico.
	35. Em agosto/2017, o INSS constituiu grupo de trabalho para discutir alterações no indicador e, em dezembro/2017, publicou a Portaria 551, com metas escalonadas a serem cumpridas no 17º ciclo avaliativo, composto pelo período entre maio/2017 e outubro/2017.
	36. No entanto, a CGU entendeu que a tabela de escalonamento foi medida paliativa até a definição de um novo indicador, o qual deveria refletir as peculiaridades das diversas unidades do INSS e o novo fluxo de trabalho por meio de gerenciamento eletrônico de tarefas.
	37. Aquela Controladoria verificou que os ciclos avaliativos 18° (novembro/2017 a abril/2018) e 19° (maio/2018 a outubro/2018) não possuíram metas definidas para aferição nem critério de pagamento.
	38. Ou seja, o INSS adotou providências para corrigir as fragilidades quanto ao 17º ciclo avaliativo, até outubro/2017, mas não definiu metas e critério de pagamento para o 18º ciclo, que iniciou ainda em 2017, em novembro, indo até abril/2018.
	39. Em janeiro/2018 foi constituído novo grupo de trabalho para desenvolver metodologia de mensuração da parcela de desempenho institucional e de fixação de metas. Em fevereiro/2018, esse grupo propôs Plano de Trabalho que permaneceu pendente de decisão do extinto Ministério do Desenvolvimento Social, inclusive quanto à fixação das metas para os ciclos avaliativos subsequentes ao 17º.
	40. A CGU não efetuou recomendação, mas informou que as providências seriam acompanhadas pelo Plano de Providências Permanente da Autarquia. Entende-se suficiente o acompanhamento da CGU ante as providências adotadas.
	VI. Avaliação da execução orçamentária e financeira
	41. O orçamento do INSS em 2017 foi de R$ 576 bilhões, sendo 97% para o FRGPS (peça 1, p. 310) . Em 2016, foi de R$ 573 bilhões, conforme as contas de 2016, ou seja, houve leve alteração. 
	42. Além desse montante, aquela autarquia também administrou R$ 53 bilhões do Fundo Nacional de Assistência Social (peça 1, p. 315) .
	43. Do orçamento do FRGPS, R$ 561 bilhões: 76,3% foram benefícios urbanos; 21,3%, rurais; e 2,4%, sentenças judiciais (peça 1, p. 310) . 
	44. Sobre as obrigações assumidas sem crédito orçamentário, verificou-se (peça 1, p. 117-126) : 
	a) dívida crescente com a Dataprev, aumentando de R$ 235 milhões, no final de 2016, para R$ 318 milhões no final de 2017, correspondendo a 96% das dívidas com credores (peça 1, p. 122 e 125) ;
	b) débito previdenciário de R$ 1 bilhão, sendo que em 2016 eram R$ 2,4 bilhões.
	45. Sobre a evolução do estoque de restos a pagar não processados em 2017, os do INSS foram reduzidos de R$ 428 milhões para R$ 194 milhões e os do FRGPS, reduzidos de R$ 569 milhões para R$ 286 milhões (peça 1, p. 126-128) . 
	46. Sobre as dispensas e inexigibilidades de licitação, em 2017 somaram R$ 689 milhões, mas são contratos com Dataprev, Correios, publicidade legal (Radiobrás e Imprensa Nacional) e concessionárias de serviço público (peça 1, p. 136 e 145) .
	47. O INSS informou sobre o Projeto de Expansão da Rede de Atendimento (PEX) , que inaugurou 44 unidades em 2017, totalizando 435 unidades, mas as restrições de pessoal e orçamento implicaram em uma revisão da estratégia expansionista (peça 1, p. 166) .
	48. Citou que a suspensão de benefícios sem a comprovação de vida resultou em economia de R$ 1,7 bilhão em 2017 (peça 1, p. 277) e que houve aumento de 72%, em relação a 2016, na arrecadação da remuneração pela terceirização dos pagamentos de sua folha de benefícios, resultando em R$ 1 bilhão (peça 1, p. 316-318) .
	49. Apresentou dados sobre a evolução na recuperação de valores pagos indevidamente pelos agentes pagadores, conforme a Tabela 2 (peça 1, p. 318-321) .
Tabela 2: Recuperação de valores pagos indevidamente.
	Devolução de valores (em R$ milhões) 
	2015
	2016
	2017
	Total

	Benefícios pagos em exercícios anteriores
	35,5
	74,8
	62,3
	172,6

	Benefícios pagos dentro do exercício
	6,3
	9,3
	3,1
	18,7

	50. Sobre os valores pagos após o óbito do beneficiário, o INSS possuía o seguinte estoque a recuperar junto aos bancos (peça 1, p. 321-325) :
	a) R$ 179 milhões em processos de cobrança, quando o banco é responsável pelo erro;
	b) R$ 451 milhões em processos de devolução, quando o banco não é responsável.
	51. Em 2017 foram recuperados R$ 156 milhões, mas a recuperação por processos de devolução só foi dinamizada após 8/8/2017, quando foi publicada medida provisório sobre o tema.
	52. A título de comparação, entre 2011 e 2016 essa recuperação foi crescente, iniciando em R$ 23,8 milhões e terminado em R$ 73,3 milhões, ou seja, em 2017 houve aumento significativo. 
	VII. Avaliação da gestão de pessoas e da terceirização de mão de obra	
	53. Da força de trabalho do INSS (peça 1, p. 178-188 e 218) , verificou-se que em 2017:
	a) sua lotação autorizada era de 56.512, mas só possuía 35.437 servidores (63%) ;
	b) entre servidores ingressos e egressos, houve uma perda de 1.481 (4%) ;
	c) dos servidores existentes, 24.371 (69%) eram da área fim;
	d) o déficit de servidores vinha se ampliando de forma acelerada, segundo a Autarquia;
	e) em 29/5/2017, o INSS solicitou ao Ministério do Planejamento novo concurso público, para 16.548 servidores, uma vez que o último fora em 2011;
	f) havia 12.334 servidores em abono permanência, 35% dos servidores existente, um risco à missão institucional;
	g) havia a previsão de que, até o fim de 2019, 70% dos servidores da área meio estariam aptos à aposentadoria.
	54. O quadro insuficiente de pessoal possuía perspectiva negativa, com alto risco à finalidade institucional do INSS. No entanto, a contenção de despesas com pessoal era necessidade imperiosa do Governo, o que afasta a responsabilidade dos altos gestores previdenciários.
	VIII. Avaliação da gestão do patrimônio
	55. O INSS informou que em 2017 possuía (peça 1, p. 188-207) :
	a) 618 veículos próprios, com idade média de 15,6 anos;
	b) 210 veículos terceirizados, com idade média de três anos;
	c) 536 imóveis para alienação, mas só efetivara 63 naquele ano;
	d) 277 imóveis locados de terceiros, contra 320 em 2016.
	56. A CGU verificou 'Fragilidades na Gestão do Patrimônio Imobiliário do INSS' (peça 6, p. 31) .
	57. O INSS possuía 5.800 imóveis, totalizando cerca de R$ 5,4 bilhões em patrimônio, sendo que 3.380 unidades pertenciam ao FRGPS, no valor aproximado de R$ 1,6 bilhão. Havia área técnica encarregada da gestão do patrimônio imobiliário e manual de gestão.
	58. Aquela Controladoria acusou (peça 6, p. 27-28) : 
	a) ausência de procedimentos formais da gestão imobiliária; 
	b) ausência de acompanhamento da situação dos imóveis do FRGPS;
	c)  ausência de supervisão das Gerências Executivas quanto ao atendimento das recomendações da CGU relativas ao tema, incluindo ausência de providências no sentido de garantir o registro fidedigno e tempestivo no sistema utilizado como base para a gestão imobiliária dos imóveis do FRGPS (SGPIWEB) , considerando a identificação de dados incorretos, controversos ou inexistentes neste sistema;
	d) ausência de providências relacionadas à cobrança e acompanhamento da taxa de ocupação dos imóveis e à notificação aos ocupantes irregulares dos imóveis para desocupação, implicando em perda potencial de receitas da ordem de R$ 70 milhões anuais.
	59. Por fim, concluiu que:
	a) a escassa força de trabalho das Gerências Executivas impacta na gestão imobiliária;
	b) as fragilidades identificadas possuem risco de impacto negativo na fidedignidade das informações, na redução da quantidade de imóveis aptos para alienação e na baixa execução das alienações por meio do Plano de Desmobilização de Imóveis da Autarquia;
	c) o INSS identificou problemas nas GEXs, mas não adotou estratégia de atuação, tratando-os como responsabilidade das unidades descentralizadas.  
	60. A CGU não efetuou recomendação, mas sugeriu fortalecer o monitoramento sobre as Gerências Executivas, requerendo dados sobre os seus atos. Ante o acompanhamento próximo pela Controladoria, entende-se suficiente sua sugestão.
	IX. Avaliação da gestão de tecnologia da informação (TI) e da gestão do conhecimento
	61.O INSS informou que (peça 1, p. 214-216) :
	a) a atuação do Comitê Estratégico de Tecnologia da Informação (CETI) 'foi aquém da necessidade';
	b) o Comitê foi criado em 20/9/2016, sendo composto por: presidente, diretores, auditor-geral, procurador-chefe, corregedor-geral, coordenador-geral de planejamento e coordenador-geral de TI;
	c) em 2017, o CETI realizou quatro reuniões, mas sem deliberações efetivas;
	d) a área de TI estava sendo reestruturada, mas a falta de pessoal era entrave;
	e) a área de TI era extremamente dependente da Dataprev, o que já fora apontado pelo TCU no Acórdão 716/2016-TCU-Plenário;
	f) no novo contrato com a Dataprev, buscou categorizar os serviços, possibilitando a substituição de parte deles por análogos de mercado ou por prestação com o corpo técnico do INSS.
	62. Destacou os seguintes pontos positivos para sua produtividade, ante as dificuldades enfrentadas (peça 1, p. 275-276) :
	a) disponibilização do MeuINSS, serviço para benefícios online;
	b) expansão do INSS Digital;
	c)  celebração de Acordos Técnicos de Cooperação (ATC) , que disponibilizam o requerimento de benefícios via parceiros. 
	63. Informou que trabalho na base de dados da Maciça resultou nas seguintes economias anuais (peça 1, p. 277-278) :
	a) pensão por morte sem dependente válido: R$ 10,6 milhões;
	b) benefícios com pagamento a maior: R$ 15,7 milhões;
	c) acumulação indevida de benefícios: entre R$ 326,8 milhões e R$ 881,3 milhões.
	64. Citou melhorias nas bases de dados sobre os beneficiários e no Monitoramento Operacional de Benefícios (MOB) , peça 1, p. 283-287. 
	IX.1. Concessão de benefícios (peça 6, p. 11-13) 
	65. Os benefícios a cargo do INSS são concedidos por meio dos seguintes sistemas informatizados:
	a) Prisma: concede a maioria dos benefícios assistenciais e beneficiários, obtendo informações do Sistema CNIS - Cadastro Nacional de Informações Sociais;
	b) SABI: concede os benefícios por incapacidade;
	c) SIBE: substituirá o Prisma e o SABI, mas, por enquanto, concede somente benefícios assistenciais;
	d) Plenus: gera relatórios sobre todos os benefícios, possuindo a função LIBDUP, que neutraliza alertas sobre a existência de benefícios inacumuláveis;
	e) SUB: registra os benefícios ativos e inativos e é acessado pelos quatro sistemas anteriores.
	66. As fases de concessão dos benefícios possuem as seguintes críticas:
	a) Fase de Cadastramento: 'crítica 1' - gera alerta e permite bloquear a concessão de benefício sem cumprimento dos requisitos;
	b) Fase de Habilitação: 'crítica 2' - gera alerta e permite bloquear a concessão de benefício incompatível com outro benefício já recebido.
	67. A CGU, em auditoria, verificou 31.055 benefícios referentes a 2017 acumulados irregularmente, totalizando R$ 336.285.355,77 anuais, cujas causas foram:
	a) falhas na verificação de inconsistências cadastrais; 
	b) falhas na identificação de duplicidades; 
	c)  uso inadequado da ferramenta LIBDUP que contorna alerta e bloqueio de duplicidades;
	d) geração da folha de pagamento dos benefícios sem verificação de duplicidades.
	68. Quando da análise destas contas, a CGU avaliou os seguintes procedimentos, cujos resultados serão considerados nos próximos subitens deste item IX:
	a) os controles de alerta e bloqueio quando da concessão de benefícios não acumuláveis no Sistema Prisma;
	b) a utilização da LIBDUP como forma de contornar alertas e bloqueios.
	IX.2. Benefícios urbanos
	69. Em 2017, a CGU realizou auditoria nas bases de dados do INSS referentes à concessão, atualização e manutenção de benefícios (https://auditoria.cgu.gov.br/download/10505.pdf, em 3/7/2019) , constatando 'fragilidades no sistema de concessão de benefícios que permitem a manutenção concomitante de benefícios inacumuláveis por lei', descritas nos próximos subitens deste item IX.2. 
	IX.2.1. CNIS e Maciça
	70. Na citada auditoria, a CGU constatou a possibilidade de acumulação de benefícios não-acumuláveis, em razão de falhas cadastrais no Cadastro Nacional de Informações Sociais (CNIS) . 
	71. Tal acumulação deveria gerar alerta de 'crítica 1', mas tal ferramenta pode ser neutralizada modificando-se os dados do beneficiário no CNIS, operação que não requer segregação de funções entre o servidor que altera os dados e o que concede o benefício (peça 6, p. 13-14) .
	72. O INSS justificou que a segregação de funções poderia gerar colapso no tratamento dos requerimentos, mas a CGU insistiu que a manutenção da situação gera risco de fraudes (peça 6, p. 39) .
	73. A Controladoria também constatou que o INSS não monitorava a acumulação de benefícios quando da geração da folha de pagamento mensal desses, chamada Maciça (peça 6, p. 16) .
	74. Aquela Autarquia esclareceu que este Tribunal o diligenciou, no âmbito do TC Processo 017.519/2017-9, sobre as providências adotadas quanto ao cumprimento de determinações a respeito da confiabilidade de informações do CNIS, TC Processo 020.302/2017-7, e da Maciça, TC Processo 016.216/2016-4 (peça 6, p. 35-36) . 
	75. Informou que possuía Plano de Ação com o objetivo de desenvolver ações de qualificação de dados e geração de base qualificada, tanto para o CNIS quanto para a Maciça, encaminhando o cronograma de atividades e seus responsáveis, com prazos que variavam de janeiro/2018 a outubro/2018.
	76. A proposta era integrar as diferentes bases do Governo a que o INSS possuía acesso, obtendo uma base-mestre na qual pudesse solucionar os problemas em dados sensíveis através da utilização de uma abordagem de fonte final e única, baseada em altos padrões de governança e qualidade.
	77. A CGU informou que o INSS não encaminhou os resultados do Plano de Ação, sendo que, de acordo com o cronograma, já deveriam ter sido executadas cinco das nove atividades (peça 6, p. 39) . 
	IX.2.2. Auxílio Reclusão
	78. A CGU, em sua auditoria na base de dados do INSS, verificou a possibilidade de concessão de auxílio reclusão a dependente de aposentado recluso (peça 6, p. 14) e recomendou (peça 6, p. 33) :  
	'Nos sistemas de concessão de benefícios, quando em comunicação com o Sistema SUB, implementar críticas de alerta, assim como de bloqueio, na concessão de auxílio reclusão a dependente cujo segurado instituidor já recebe aposentadoria de qualquer espécie, considerando que estes benefícios não são acumuláveis, conforme definido no art. 80 da Lei n° 8.213, de 24 de julho de 1991.'
	79. O INSS informou que havia verificado a necessidade de garantir maior segurança aos procedimentos de concessão de auxílio-reclusão, demandando providências (peça 6, p. 36) .
	IX.2.3. LIBDUP
	80. No processo de concessão de benefícios, aqueles não-acumuláveis são bloqueados pela ferramenta 'crítica 2', a qual pode ser desativada pela ferramentaria Liberação de Duplicidade (LIBDUP) , mediante justificativa (peça 6, p. 14-16) .
	81. A CGU, em sua auditoria na base de dados do INSS, verificou casos com acúmulo de benefícios cujas justificativas na LIBDUP se mostraram insuficientes ou não detalhadas.
	82. A utilização dessa ferramenta era restrita a perfil do órgão central, mas em 31/1/2018 houve descentralização a cargos superiores das agências, diferentes daqueles que concediam os benefícios, mas tal segregação de funções não impedia que o perfil que autorizava a utilização da LIBDUP concedesse benefícios não acumuláveis.
	83. A CGU recomendou ao INSS (peça 6, p. 33) :  
	'a) em eventuais situações de identificação de 'crítica 2' nos sistemas de concessão de benefícios, adotar mecanismo a fim de garantir que o servidor que utiliza a função LIBDUP para liberar a respectiva crítica não seja o mesmo que procedeu com a tentativa de concessão do benefício objeto de crítica;
	b) estabelecer plano de ação para verificar os casos de utilização da ferramenta LIBDUP ocorridos em 2017 cujos motivos foram classificados na categoria 'Outros' sem detalhamento e, quando for o caso, instruir processo administrativo para rever os atos de concessões que forem indevidos, resultantes da utilização da mencionada ferramenta para contornar alertas e bloqueios de 'crítica 2';
	c)	implementar rotina de procedimentos que estabeleça crítica em sistema relacionada ao acúmulo ilegal de benefícios, a ser executada periodicamente, com a consequente instrução de processo para apuração e revisão dos casos de pagamentos indevidos identificados.'
	84. O INSS informou que estava aprimorando as críticas e a utilização da LIBDUP, mas o atendimento da recomendação 'b' poderia implicar em elevados impactos operacionais (peça 6, p. 37 e 39) . 
	85. A CGU entendeu necessária a apuração dos casos ocorridos em 2017 cuja classificação de motivo seja do tipo 'Outros', a fim de restringir o universo de registros a serem analisados e tornar exequível a mencionada apuração (peça 6, p. 40) .
	IX.2.4. Conclusão
	86. As fragilidades nas bases de dados de benefícios foram verificadas em auditoria concluída em 4/12/2017, ou seja, sem tempo hábil para adoção de providências efetivas no mesmo exercício. São ocorrências possíveis no amplo universo de TI da Previdência.
	87. A CGU acompanha a questão e não efetuou recomendação a respeito nem considerou a ocorrência como uma ressalva. Converge-se com esse posicionamento.
	IX.3. Benefícios rurais
	88. A CGU verificou que 'insuficiência dos controles na concessão de benefícios a segurados especiais gera concessões indevidas' (peça 6, p. 16-21) . 
	89. Segurado especial é o produtor rural independente que possui área de até quatro módulos fiscais ou que seja extrativista vegetal, pescador artesanal ou cônjuge ou filho que trabalhem em família. Não pode exercer mais de 120 dias no ano de atividade remunerada, intercalados ou não.
	90. Aquela Controladoria constatou 97.255 benefícios pagos a pessoas que não estariam enquadradas como segurados especiais no momento da concessão, o que totalizaria R$ 1.179.074.640,90 durante um ano. 
	91. O Sistema Prisma, utilizado para conceder benefícios de aposentadoria especial, possui falha na crítica quanto aos 120 dias de atividade remunerada anual e não possui crítica quanto aos quatro módulos fiscais (peça 6, p. 16-19) . 
	92. Em 7/8/2017, o INSS passou a dispensar a entrevista realizada com os candidatos a segurado especial, aceitando apenas uma declaração. Com isso, houve aumento de 6,1% nas concessões de benefícios rurais entre 2016 e 2017, considerando o período entre agosto e dezembro.
	93. A CGU constatou que os servidores do INSS possuem acesso às bases de dados de cadastros federais para a concessão de benefícios a segurados especiais, mas essas não possuem confiabilidade, como no caso do Registro Geral da Pesca (peça 6, p. 31) .
	94. Com o advento do Projeto INSS Digital, aquele Instituto estava realizando alterações para a concessão de benefícios aos segurados especiais e de benefícios em geral.
	95. Na avaliação da CGU, em virtude das fragilidades apontadas, mesmo os novos procedimentos poderiam não ser suficientes para evitar concessões indevidas (peça 6, p. 21) , o que embasou a seguinte recomendação (peça 6, p. 33) :  
	'Avaliar a pertinência da sistemática de cômputo automático do período de atividade como segurado especial, especialmente quando houver período concomitante comprovado de atividade laboral urbana, em que se destaca ao menos 120 dias anuais para cômputo como atividades laborais rurais, agregando a necessidade de comprovar a manutenção da qualidade de segurado especial no momento da concessão do benefício.' 
	96. O INSS informou que abriria demanda para providências que mitigassem as falhas do computo automático de 120 dias a cada ano civil, o que foi acatado pela CGU (peça 6, p. 43-44) . 
	97. É grave o fato de haver 97.255 benefícios pagos a pessoas que não estariam enquadradas como segurados especiais no momento da concessão, inclusive pelo potencial gasto anual com esses benefícios, de R$ 1,2 bilhão.
	98. O Parecer de Dirigente do Controle Interno destacou a baixa recuperação junto a agentes pagadores de benefícios pagos após o óbito, apenas 24% do montante a recuperar em processos de 2017 (peça 8, p. 1) . 
	99. A CGU considerou essa ocorrência como uma ressalva às contas de Robinson Flávio Dias Nemeth e Alessandro Roosevelt Silva Ribeiro, ambos Diretores de Benefícios (peça 7) .
	100. A Controladoria foi precisa em seu achado, fundamentado em auditoria realizada. Demonstrou que era possível melhorar os controles com relação aos casos que computam o tempo de trabalho urbano, cujo máximo é de 120 dias ao ano.
	101. Concorda-se com a CGU, propondo ressalva às contas dos dois Diretores de Benefícios pela insuficiência nos controles da concessão de benefícios a segurados especiais: Robinson Flávio Dias Nemeth, no período de 1º/1/2017 a 14/3/2017, e Alessandro Roosevelt Silva Ribeiro, no período de 15/3/2017 a 31/12/2017. 
	IX.4. Ocorrência no INSS Digital 
	102. A CGU verificou 'piora nos resultados do Índice de Idade Média do Acervo nas unidades que implantaram o INSS Digital até agosto de 2017 superior à média nacional' (peça 6, p. 21-25) .
	103. O INSS Digital foi implantado em 2017 (peça 1, p. 280) , visando facilitar o acesso dos cidadãos aos serviços do INSS, otimizar sua força de trabalho e conferir celeridade, eficiência, economicidade e qualidade ao atendimento prestado aos cidadãos. 
	104. Utiliza incentivo ao uso de processos eletrônicos, teletrabalho, autoatendimento, distribuição de demandas entre as unidades e utilização de sistema informatizado de gestão, além do fomento à celebração de Acordos de Cooperação Técnica (ACT) com entidades representativas, a fim de propiciar o reconhecimento remoto de direitos.
	105. A CGU verificou que até dezembro/2017 o sistema fora implantado em 31% das 1.679 agências e em 74% das 104 Gerências Executivas, resultando em:
	a) redução de 52% no TMAA - Tempo Médio de Agendamento Ativo (tempo entre a solicitação e a marcação do agendamento) ;
	b) aumento de 41% no IMAGDASS - Idade Média do Acervo (processos pendentes de conclusão) - Gratificação de Desempenho de Atividade do Seguro Social.
	106. A Controladoria não informou uma razão para a piora da idade do acervo, mas recomendou (peça 6, p. 33) :
	'Avaliar a possibilidade de se estabelecer um plano de ação para atuar nos processos pendentes de conclusão das Agências da Previdência Social onde houve piora mais significativa nos resultados do IMAGDASS em 2017.'
	107. O INSS informou que durante 2017 perdeu 1.492 servidores (4% de 35.533) e que, no período entre abril/2017 e abril/2018, os indicadores variaram da seguinte forma nas 948 agências com o INSS Digital (peça 6, p. 44-46) :
	a) TME (Tempo Médio de Espera) = -19%;
	b) TMP (Tempo Médio de Permanência do Cidadão na APS) = -17%;
	c) TMEA (Tempo Médio de Espera para o Atendimento Agendado) = -37%;
	d) TMAA (Tempo Médio de Agendamento Ativo) = -5%.
	108. À exceção do IMAGDASS, os indicadores melhoraram com o INSS Digital, então, entende-se suficiente a recomendação da CGU.
	X. Avaliação do cumprimento de obrigações legais e normativas
	109. O INSS não anexou ao Relatório de Gestão suas considerações sobre as determinações do TCU e recomendações da CGU (peça 1, p. 243-773) , encaminhando-as após alerta desta unidade técnica (peças 12-13) .
	X.1. Decisões do TCU
	110. Neste item não cabe analisar o mérito do atendimento das determinações e recomendações desta Corte, apenas avaliar a tempestividade. 
	111. A Tabela 3 apresenta a situação das determinações e recomendações do TCU dirigidas ao INSS, conforme entendimento do próprio Instituto (peça 13, p. 1-140) :
Tabela 3: Determinações e recomendações do TCU dirigidas ao INSS.
	Setores do INSS
	Situação das determinações e recomendações do TCU ao INSS

		Atendidas
	Em atendimento
	Sobrestadas

	Diretoria de Benefícios
	8
	71
	1

	Gerências Executivas
		54
	120

	Diretoria de Saúde do Trabalhador
	2
	17
	
	Diretoria de Orçamento
		8
	
	Procuradoria Especializada
		3
	1

	Coordenação de TI
	1
	19
	
	Diretoria de Atendimento
		3
	
	Total
	11
	175
	122

	%
	3
	57
	40

	112. Nas Gerências Executivas predomina o sobrestamento ao atendimento de decisões do TCU, somando 39% de todas as 308 recomendações e determinações exaradas em 2017. 
	113. Desconsiderando as Gerência Executivas, a maior parte das decisões é dirigida à Diretoria de Benefícios, que possui dominância de decisões 'Em Atendimento'.
	114. Atualizou-se tabela utilizada em instrução das contas do INSS de 2016 com dados destas contas, de forma a avaliar o estoque de decisões pendentes de atendimento, conforme a Tabela 4.
Tabela 4: Estoques anuais de decisões do TCU pendentes de atendimento.
	Contas do INSS
	Pendências relativas ao período de 2006 a 2014
	Pendências relativas a 2015
	Pendências relativas a 2016
	Pendências relativas a 2017

	2015
	50
	10
	---
	---

	2016
	42
	7
	24
	---

	2017
	40
	7
	16
	27

	115. Percebe-se uma redução branda no estoque de decisões pendentes de atendimento.
	116. Nos próximos subitens será analisado o atendimento do INSS a acórdãos do TCU, não cabendo conclusão sobre os mesmos, apenas avaliação sobre a existência de impacto nestas contas. Alguns acórdãos também receberam análise quando das contas de 2016.
	X.2. Acórdão 4398/2015-TCU-Primeira Câmara (peça 13, p. 530-531) 
	'1.7. Determinar ao INSS que informe, em suas próximas contas anuais, a evolução da implantação do sistema Comprev, indicando se as funcionalidades estão totalmente operacionais, de forma a permitir o completo cumprimento das normas legais, bem como aplicar as eventuais penalidades à empresa contratada no caso de descumprimento dos compromissos assumidos.'
	117. O Acórdão 4398/2015-TCU-Primeira Câmara trata de monitoramento do Acórdão 7827/2013-TCU-Primeira Câmara, referente à prestação de contas do INSS de 2010. 
	118. O Comprev tem por objetivo operacionalizar a Compensação Previdenciária entre o Regime Geral de Previdência Social e os Regimes Próprios de Previdência Social dos Servidores Públicos da União, estados, Distrito Federal e municípios, nos casos de contagem recíproca de tempo de contribuição para efeito de aposentadoria e pensão.
	119.Nestas contas, o INSS informou as 'evoluções mais significativas' do Comprev no ano de 2017, mas não indicou se as funcionalidades estavam totalmente operacionais e se foram aplicadas eventuais penalidades. 
	120. Na prestação de contas de 2016, TC Processo 029.537/2017-7, o INSS havia informado que a conclusão de algumas funcionalidades do Comprev se daria em 2017, mas, em 24/8/2018, o INSS informou naqueles autos que a conclusão das melhorias no Comprev dependia de contrato com o Serviço Federal de Processamento de Dados (Serpro) , tendo como objetivo disponibilizar consulta automatizada sobre a existência de débitos previdenciários junto à Receita Federal do Brasil.
	121. O Comprev está em implantação desde 2009, conforme o trecho a seguir extraído de instrução do TC Processo 005.754/2014-3, que tratou de monitoramento do Acórdão 4398/2015-TCU-Primeira Câmara, referente à prestação de contas do INSS de 2010: 
	'O INSS relata que, entre 2009 e 2012, o atendimento dos pleitos estava impossibilitado em face da migração do sistema Comprev do ambiente mainframe para plataforma baixa. Apesar disso, informam que a Diretoria de Benefícios propôs a aplicação de multa no valor de R$ 154.193,29 à Dataprev em razão das postergações no desenvolvimento de soluções que impactaram negativamente as atividades do INSS. 
	A partir das informações prestadas pelo INSS, constata-se que houve avanços na implementação do sistema Comprev, em que pese ainda haver funcionalidades que não estão completamente implantadas. (...) Não ficou claro, no entanto, se a penalidade foi efetivamente aplicada, nem foram informados os prazos para solução das pendências e para a completa funcionalidade do sistema.' 
	122. O INSS não informou nas contas de 2016 nem nas de 2017 se houve aplicação de eventuais penalidades à empresa contratada no caso de descumprimento dos compromissos assumidos, conforme determinado. 
	123. A última informação sobre o cumprimento do Acórdão 4398/2015-TCU-Primeira Câmara data de 24/8/2018, nas contas de 2016 do Instituto, mas se apresenta incompleta. Dessa forma, exame preliminar sobre estas contas resultou em diligência para obtenção das seguintes informações (peça 18) :
	'a)	se houve aplicação de penalidade à Dataprev em razão de postergações no desenvolvimento do Comprev e, em caso positivo, forneça detalhes sobre valores, datas, pagamentos, recursos administrativos, entre outros dados necessários ao conhecimento do caso; 
	b)	se houve assinatura de contrato com o Serpro com o objetivo de disponibilizar consulta automatizada à existência de débitos previdenciários junto à Receita Federal do Brasil;
	c)	cronograma com a previsão de desenvolvimento de todas as principais etapas e módulos.'  
	124. O INSS respondeu (peça 20, p. 47) :
	a)	informou que foi aberto processo para aplicação de penalidade à Dataprev, em 28/4/2014, estando sob a responsabilidade da Administração de Contratos e da Diretoria de Tecnologia de Informação;
	b)	informou que assinou o Contrato 53/2018 em 1º/8/2018 e seu termo aditivo em 30/7/2019 (peça 20, p. 21-43) ;
	c)	encaminhou o cronograma de desenvolvimento do Comprev, com a situação de agosto/2019 e previsão de conclusão para 30/12/2019 (peça 20, p. 45) .
	125. Quanto à penalidade à Dataprev, a resposta foi vaga, não atendendo à diligência por completo, sem constar detalhes necessários ao conhecimento do caso. 
	126. O processo sobre eventual penalidade foi aberto em 2014 e, mais de cinco anos após, não foram fornecidos detalhes de sua situação, ressaltando que já havia determinação para essas informações serem prestadas nas contas e não houve atendimento.
	127. As informações existentes não permitem concluir pela responsabilidade dos gestores de 2017 da Coordenação-Geral de Tecnologia da Informação quanto à morosidade no desenvolvimento do Sistema Comprev e quanto à morosidade na aplicação de penalidade ao contratado para esse desenvolvimento. 
	X.3. Acórdão 594/2015-TCU-Plenário (peça 13, p. 531-536) 
	'9.2. Determinar ao Instituto Nacional do Seguro Social, (...) , que divulgue, nos seus relatórios de gestão:
	9.2.1. a quantidade de Agências da Previdência Social (APS) e de Gerências Executivas (GEX) que não conseguiram atingir a meta nacional prevista no PPA e o TMEA-PM anual de trinta dias, considerando o indicador TMEA-PM anual;
	9.2.2. a razão entre a quantidade de perícias realizadas e o número de peritos lotados em cada gerência executiva, considerando, no cálculo da quantidade de peritos médicos, dentre outros fatores, o tempo despendido para eventuais deslocamentos.'
	128. O Acórdão trata de auditoria para avaliar os procedimentos e controles relacionados à concessão de benefícios por incapacidade no que tange à atividade pericial no INSS, TC Processo 010.604/2014-6. 
	129. Conforme observado em instrução da Prestação de Contas do INSS de 2016, o monitoramento desse Acórdão se deu no âmbito do TC Processo 018.573/2015-0, resultando no Acórdão 2263/2017-TCU-Plenário, de 11/10/2017, que considerou cumprida a determinação 9.2 e determinou à SecexPrevidência a realização de novo monitoramento após o término do exercício de 2017.
	130. O segundo monitoramento foi realizado por meio do TC Processo 011.748/2018-4, autuado em 17/4/2018 e em andamento. De qualquer forma, cabe analisar as informações encaminhadas para verificar se houve impacto nestas contas.
	X.3.1. Item 9.2.1
	131. Quanto à determinação 9.2.1, o INSS informou sobre o cumprimento das metas do TMEA-PM anual:
	a) metas do PPA: o TMEA-PM não foi incluído no Plano de Ações de 2017, portanto não há meta do PPA a ser comparada;
	b) metas do TMEA-PM de trinta dias: das 104 GEX, 40% cumpriram a meta; e das 1.191 agências, 51% cumpriram a meta.
	132. O Instituto não forneceu justificativa quanto a esse baixo desempenho, oposto ao de outros indicadores, que alcançaram bom desempenho com o advento do INSS Digital, mencionado no item IX.4.
	X.3.2. Item 9.2.2
	133. Quanto à determinação 9.2.2, o INSS informou que os indicadores para a avaliação de desempenho, individual e institucional, eram o IMA-GDAMP e a Aferição de Ação.
	134. O IMA-GDAMP computa os fatores 'agendamentos de perícia' e 'requerimentos/perito', enquanto a Aferição de Ação computa 'agendamentos ativos', 'requerimentos' e 'quantitativo de peritos'. Não foi citado se os indicadores consideram o tempo despendido para eventuais deslocamentos, conforme determinado.
	135. A partir dos dados fornecidos, verificou-se quanto ao IMA-GDAMP:
	a) o melhor desempenho foi de Imperatriz (68) e o pior, Boa Vista (8) , apenas 12% de Imperatriz;
	b) o melhor desempenho foi da Superintendência Nordeste (42) e o pior, da Superintendência Sul (22) , equivalendo a 52% do Nordeste;
	c) as Superintendências Nordeste e Norte/Centro-Oeste ficaram acima do desempenho Brasil (33) ;
	d) 24 GEX ficaram acima do desempenho Brasil, 79 ficaram abaixo e uma, igual.
	136. Com relação à Aferição por Ação:
	a) o melhor desempenho foi de Imperatriz (494) e o pior, Boa Vista (25) , apenas 5% de Imperatriz;
	b) o melhor desempenho foi da Superintendência Nordeste (166) e o pior, da Superintendência Sul (93) , equivalendo a 52% do Nordeste;
	c) as Superintendências Nordeste, Sudeste I e Norte/Centro-Oeste ficaram acima do desempenho Brasil (123) ;
	d) 49 GEX ficaram acima do desempenho Brasil, 56 ficaram abaixo e uma, igual. 
	137. Houve destaque positivo para a GEX Imperatriz e para a Superintendência Nordeste e destaque negativo para a GEX Boa Vista e para a Superintendência Sul.
	138. Verificou-se grande variação no desempenho das GEX e que a maior parte delas ficou abaixo do desempenho Brasil.
	139. As informações existentes não permitem concluir se houve responsabilidade por parte dos gestores do INSS de 2017.
	X.4. Acórdão 130/2016-TCU-Plenário (peça 13, p. 536) 
	'1.8.1. Determinar ao INSS, (...) , que passe a divulgar, nos seus próximos relatórios de gestão, dados sobre as gerências executivas que tenham realizado, nos cinco anos anteriores, perícias médicas por meio de peritos credenciados, informando em cada gerência executiva e em cada ano:
	1.8.1.1. Quantidade total de perícias realizadas;
	1.8.1.2. Quantidade de perícias realizadas por peritos credenciados;
	1.8.1.3. Quantitativo máximo de peritos concursados em atividade;
	1.8.1.4. Quantitativo máximo de peritos credenciados;
	1.8.1.5. Demanda total de perícias por ano;
	1.8.1.6. Demanda represada de perícias por ano; e
	1.8.1.7. TMEA-PM médio do ano.'  
	140. Esse Acórdão refere-se a denúncia sobre possíveis irregularidades no credenciamento de médicos peritos.
	141. O INSS apresentou tabelas com as informações dos anos de 2013 a 2017 (peça 13, p. 525-529) , das quais adotou-se a tabela de 2017 como referência para comparativos, verificando:
	a) os peritos concursados apresentaram produtividade 25% superior aos credenciados;
	b) a menor produtividade, considerando peritos concursados e credenciados, foi obtida por Garanhuns, com 946 perícias por perito, enquanto a maior, por Joinville, com 2.193, 132% a mais que Garanhuns;
	c) a maior produtividade dos peritos credenciados ocorreu na GEX de Cuiabá, com 1.976 perícias por perito;
	d) a maior produtividade dos peritos concursados ocorreu na GEX de Joinville, com 2.478 perícias por perito, 25% superior aos credenciados;
	e) a menor produtividade dos peritos concursados ocorreu na GEX de Garanhuns, com 1.184 perícias por perito, equivalente a 48% da maior produtividade, de Joinville;
	f) a menor produtividade dos peritos credenciados ocorreu na GEX de Sinop, com 420 perícias por perito, equivalente a 21% da maior produtividade, 1.976;
	g) a maior produtividade dos peritos ocorreu em Joinville, com os concursados, 2.478 perícias por perito, enquanto a menor, em Sinop, com os credenciados, 420 perícias por perito, equivalente a 17% de 2.478;
	h) o menor TMEA-PM foi de Criciúma, 19 dias, e o maior, Imperatriz, 89 dias, 3,7 vezes maior que Criciúma.
	142. No conjunto das tabelas verificou-se:
	a) Joinville esteve sempre em 1º ou 2º lugar em produtividade;
	b) em 2013 e 2014, Porto Velho obteve a pior produtividade, mas passou a posição mediana nos demais anos;
	c) Caruaru e Garanhuns apareceram nas tabelas a partir de 2016 e obtiveram a pior produtividade nesse ano e em 2017;
	d) Caruaru e Garanhuns concluíram 2016 e 2017 com as menores demandas represadas de perícias;
	e) Ijuí sempre esteve entre as menores demandas represadas de perícias;
	f) em 2013, o TMEA-PM médio das GEX foi de 28,4 dias; em 2016 foi de 48,2 e em 2017, 47,6;
	g) Criciúma obteve o menor TMEA-PM em 2016 e 2017 e o 2º menor em 2013;
	h) Teresina apareceu nas tabelas a partir de 2015 e sempre obteve o maior ou segundo maior TMEA-PM;
	i) Chapecó e Maringá obtiveram baixos TMEA-PM em 2016 e 2017.
	143. Da análise percebe-se que:
	a) os peritos concursados apresentaram produtividade 25% superior aos credenciados;
	b) a maior produtividade de perícias por perito foi 43% superior à menor;
	c) Joinville foi exemplo em produtividade;
	d) Chapecó e Maringá foram exemplo em TMEA-PM;
	e) o maior TMEA-PM, 89 dias, é 4,5 vezes superior ao menor, 19 dias;
	f) o TMEA-PM foi crescente entre 2013 e 2016, mais em 2017 teve leve queda.
	144. O cumprimento dessa determinação também foi analisado quando da Prestação de Constas do INSS de 2016, cuja instrução inicial concluiu:
	'As enormes diferenças da produtividade das Gex e o visível aumento no TMEA-PM ao longo dos anos parecem indicar problemas na gestão da prestação de serviços da autarquia, o que requer diligência ao INSS para que, com relação às perícias médicas, explique as relevantes diferenças na produtividade das Gerências Executivas e o relevante aumento no Tempo Média de Espera do Atendimento - Perícia Médica - TMEA-PM, ao longo dos anos, conforme dados apresentados nas páginas 209 a 211 de seu Relatório de Gestão do Exercício de 2016. '
	145. A redução do TMEA-PM médio das GEX entre 2016 para 2017 foi branda, mas freou o aumento sistemático dos anos anteriores. Cabe avaliar como se comportará em 2018. 
	146. A conclusão sobre o cumprimento dessa determinação cabe a processo de monitoramento, mas a análise efetuada não verificou ocorrência que impactasse nestas contas.
	X.5. Acórdão 1749/2016-TCU-Plenário (peça 13, p. 537) 
	'9.1. Determinar ao Instituto Nacional do Seguro Social, (...) , que, nas próximas demonstrações financeiras anuais do FRGPS:
	9.1.1. divulgue, em notas explicativas, a situação atuarial do RGPS, contemplando, além das informações atuariais gerais do RGPS, dados de contribuições e despesas a valor presente, bem como déficit atuarial do RGPS, em consonância com os resultados do grupo de trabalho constituído pela Portaria Conjunta 218, de 19/12/2014, da Casa Civil da Presidência da República e Ministérios da Fazenda e da Previdência Social para realização de estudos sobre a matéria, em atendimento ao princípio da publicidade inscrito no art. 37 da Constituição Federal e conforme previsto no art. 8º, caput, da Lei 12.527/2011; 
	9.1.2. constitua ajuste para perdas dos créditos por danos ao patrimônio e divulgue em notas explicativas e metodologia utilizada e a memória de cálculo do ajuste, de modo que a contabilização reflita a real situação dos direitos a receber do FRGPS; 
	9.1.3. divulgue, em notas explicativas, a metodologia utilizada e a memória de cálculo do ajuste para perdas, bem como esclarecimentos quanto aos fatores que levaram o fundo a considerar perdas significativas na conta Dívida Ativa não Tributária; 
	9.1.4. divulgue, em sítio eletrônico, as demonstrações financeiras do FRGPS, de forma a promover a gestão transparente da informação, propiciando amplo acesso e divulgação, em atendimento ao princípio da publicidade inscrito no art. 37 da Constituição Federal e conforme previsto no art. 8º, caput, da Lei 12.527/2011.'
	147. O INSS informou que o Acórdão 2455/2017-TCU-Plenário já decidira sobre o cumprimento dessas determinações. De fato, o citado Acórdão considerou cumpridos os itens 9.1.3 e 9.1.4 e parcialmente cumpridos os itens 9.1.1 e 9.1.2. Tal Acórdão será objeto do item posterior desta instrução (item X.6) .
	X.5.1. Determinação 9.1.1 do Acórdão 1749/2016-TCU-Plenário
	148. Quanto a essa determinação, consta na instrução do TC Processo 026.106/2016-7 (grifou-se) :
	'Conforme já discutido anteriormente, tendo inclusive sido objeto de Grupo de Trabalho constituído pela Portaria Interministerial CC/MF/MPS nº 218 [de 19/12/2014], o conceito de Balanço atuarial não se aplica a regimes de previdência abertos que utilizam o sistema de repartição simples, como é o caso aplicado no Brasil ao RGPS, pela complexidade em se apurar os ativos atuariais. A partir da apuração desse ativo, que em um regime com as características do RGPS que não possuem formação de capital e assim é formado exclusivamente pelas contribuições futuras, seria possível chegar ao déficit atuarial do regime (...) . Encontra-se em andamento em parceria com o Banco Interamericano de Desenvolvimento - BID, estudo para estimar as contribuições futuras para trazê-las a valor presente e assim construir um balanço atuarial.
	Apesar dessa ponderação, e para dar atendimento à determinação do TCU, foi anexada à referida Nota 07 a tabela 'Demonstrativo da Projeção Atuarial do Regime Geral de Previdência Social - Orçamento da Seguridade Social - 2017 a 2060' (peça 88, p. 20) com estimativas sobre as receitas e despesas do RGPS para o horizonte de tempo até 2060, na qual foram incorporadas projeções populacionais e tábuas de mortalidade, o que, segundo a citação, 'fornece elementos atuariais à estimativa e que vêm sendo utilizadas na composição dos Projetos de Lei Orçamentária Anual e nos Relatório Resumido de Execução Orçamentária' (RREO 2017, compondo o Anexo 10, conforme o art. 53, § 1º, inciso II, da Lei Complementar 101/2000 - Lei de Responsabilidade Fiscal) .
	Quanto ao cálculo de déficit atuarial do FRGPS em balanço atuarial, a Secretaria de Previdência do Ministério da Fazenda (peça 93, p. 5-6) informa que não existe metodologia para evidenciação dessa informação, mas que em função da recomendação da determinação do TCU, deve-se realizar estudo para definir e aprovar uma metodologia adequada para calcular o balanço atuarial do RGPS.'
	149. O INSS estava realizando um estudo e iria realizar outro com a finalidade de completar o cumprimento da determinação. Cabe ao monitoramento verificar a continuidade das medidas informadas. Não foi verificado impacto nestas contas.
	X.5.2. Determinação 9.1.2 do Acórdão 1749/2016-TCU-Plenário
	150. Quanto a essa determinação, consta na instrução do TC Processo 026.106/2016-7:
	'Observa-se que o INSS deu cumprimento parcial à determinação do TCU, tendo em vista que o ajuste não está evidenciado em conta retificadora no Balanço Patrimonial. Além disso, apesar de a Nota Explicativa 01 expor a metodologia utilizada para o cálculo do ajuste, a memória de cálculo exemplificativa refere-se apenas a uma unidade gestora, sendo necessária a inclusão de um quadro analítico resumindo os ajustes nos créditos por danos ao patrimônio relativos a todas as unidades gestoras do INSS, de forma que se possa chegar ao mesmo valor de R$ 1.423.746.360,53 lançado na conta 'Ajuste p/Perda Demais Cred/Valor Curto Prazo'.'
	151. A conclusão sobre o cumprimento dessa determinação cabe a processo de monitoramento, mas a análise efetuada não verificou ocorrência que impactasse nestas contas.
	X.6. Acórdão 2455/2017-TCU-Plenário (peça 13, p. 537-558) 
	'9.2. determinar, (...) :
	9.2.1. que, nas próximas demonstrações financeiras do Fundo do Regime Geral de Previdência Social (FRGPS) , o Instituto Nacional do Seguro Social (INSS) :
	9.2.1.1. e a Secretaria do Tesouro Nacional do Ministério da Fazenda ajustem a contabilização do FRGPS, de forma que as despesas com sentenças judiciais, mesmo aquelas descentralizadas aos Tribunais Federais, sejam apropriadas diretamente nas despesas de Classe 3 (variações patrimoniais diminutivas) do FRGPS.'
	152. Esse Acórdão refere-se ao TC Processo 026.106/2016-7 e tratou de auditoria realizada no INSS e Ministério do Trabalho com o objetivo de emitir conclusão sobre os demonstrativos financeiros do FRGPS e do FAT, referentes ao exercício de 2016, bem como promover o monitoramento do Acórdão 1749/2016-TCU-Plenário, tratado no item anterior desta instrução (item X.5) .
	153. O INSS transcreveu nota técnica da Secretaria do Tesouro Nacional, datada de 2018 e referente à determinação do TCU, concluindo que para seu cumprimento seriam necessários 'estudos acerca do reconhecimento de despesas cujos pagamentos são realizados por terceiros, no caso específico e em casos gerais'.
	154. O termo utilizado pela STN, 'seriam necessários', indica que não foi dado encaminhamento à realização de tais estudos.
	155. O Poder Executivo adotou iniciativa ao cumprimento da determinação, o qual se mostrou complexo e moroso. Nesse caso, foi importante o posicionamento do TCU para a obtenção de melhorias na contabilidade do FRGPS.
	156. A conclusão sobre o cumprimento dessa determinação cabe a processo de monitoramento, mas a análise efetuada não verificou ocorrência que impactasse nestas contas.
	X.6.1. 1ª recomendação do Acórdão 2455/2017-TCU-Plenário
	'9.3. recomendar, (...) :
	9.3.1. que nas próximas demonstrações financeiras do Fundo do Regime Geral de Previdência Social (FRGPS) , o Instituto Nacional do Seguro Social (INSS) :
	9.3.1.1. juntamente com a Procuradoria-Geral da Fazenda Nacional (PGFN) , a Receita Federal do Brasil (RFB) e a Secretaria do Tesouro Nacional (STN) revisem a  contabilização dos créditos tributários e dívida ativa relacionados às contribuições previdenciárias, tendo em vista a convergência aos padrões internacionais de contabilidade, conforme o conceito de ativo definido no Item 2.2.1 da Parte II do Manual de Contabilidade aplicado ao Setor Público (MCASP) e com fundamento no inciso III do §1º do art. 68 da LRF, c/c o §1º do art. 2º da Lei 11.457/2007, de modo que os reflexos contábeis estejam evidenciados no FRGPS.'
	157. O INSS informou que em janeiro/2017 foi formado grupo de trabalho para tratar do assunto, formado por STN, RFB, PGFN, SPOA, SPPS, SPO e INSS, o qual concluiu pela adoção das alterações viáveis dentro do que fora recomendado.
	158. Da mesma forma que na determinação 9.2.1.1, o Poder Executivo adotou iniciativa ao atendimento da recomendação, o qual se mostrou complexo, mas foram providenciadas as alterações viáveis. 
	159. Novamente, foi importante o posicionamento do TCU para a obtenção de melhorias na contabilidade do FRGPS. 
	160. A conclusão sobre o atendimento dessa recomendação cabe a processo de monitoramento, mas a análise efetuada não verificou ocorrência que impactasse nestas contas.
	X.6.2. 2ª recomendação do Acórdão 2455/2017-TCU-Plenário
	'9.3. recomendar, (...) :
	9.3.1. que nas próximas demonstrações financeiras do Fundo do Regime Geral de Previdência Social (FRGPS) , o Instituto Nacional do Seguro Social (INSS) :
	9.3.1.2. discrimine no Balanço Patrimonial as contas de Créditos por Danos ao Patrimônio e o respectivo Ajuste para perda de créditos, bem como inclua em Nota Explicativa, complementarmente, quadro analítico resumindo os ajustes nos créditos por danos ao patrimônio relativos às unidades do FRGPS, de forma a permitir que o usuário acesse o valor lançado na conta de ajuste para perda, em consonância com Manual de Contabilidade Aplicada ao Setor Público (MCASP) , 6ª Edição (2015) , Parte II - Procedimentos Contábeis Patrimoniais, subitem 8.5.1.2, p. 177, e Macrofunção Siafi 020333, item 3.' 
	161. A conta Créditos por Danos ao Patrimônio é formada basicamente por pagamentos indevidos de benefícios assistenciais, recebimento de valores por terceiros relacionados a dolo, má-fé ou fraude, erros administrativos, fraude, dentre outros. 
	162. Em seu Relatório de Gestão, o INSS informou os valores dessa conta por cada unidade gestora, que variaram entre R$ 539,21 e R$ 511 milhões, totalizando R$ 1,9 bilhão.
	163. Destoaram dois valores: R$ 511 milhões, referente à Gerência Executiva Rio de Janeiro - Centro, e R$ 435 milhões, referente à Gerência Executiva Rio de Janeiro - Norte. O terceiro maior valor foi de R$ 75 milhões, referente à Gerência Executiva Niterói.
	164. O Acórdão 2455 foi exarado em 8/11/2017. Verificou-se o atendimento da recomendação junto às Demonstrações Contábeis e Notas Explicativas de 2017 e 2018, obtidas no sítio eletrônico do INSS, mas não houve discriminação da referida conta no Balanço Patrimonial nem constou quadro analítico com os ajustes, situação que deve ser considerada quando do monitoramento específico, mas não foi constatada ocorrência que impactasse nestas contas.
	X.6.3. 3ª recomendação do Acórdão 2455/2017-TCU-Plenário
	'9.3. recomendar, (...) :
	9.3.1. que nas próximas demonstrações financeiras do Fundo do Regime Geral de Previdência Social (FRGPS) , o Instituto Nacional do Seguro Social (INSS) :
	9.3.1.3. implemente práticas contábeis para classificação do acervo imobiliário do FRGPS, em convergência às normas de contabilidade, de modo que seja possível distribuir os imóveis do FRGPS entre as contas contábeis que melhor expressem a classificação dos bens.'
	165. O INSS informou que os imóveis do FRGPS estavam classificados como 'Bens Dominicais Não Registrados no SIAPA', mas em 2017 foram reclassificados para 'Terrenos e Imóveis Mantidos para Vendas' e 'Bens Imóveis não Destinados a Uso'.
	166. Essas duas contas não foram localizadas nas Demonstrações Contábeis e Notas Explicativas de 2017, situação que deve ser considerada quando do monitoramento específico, mas não foi constatada ocorrência que impactasse nestas contas.
	X.6.4. 4ª recomendação do Acórdão 2455/2017-TCU-Plenário
	'9.3. recomendar, (...) :
	9.3.1. que nas próximas demonstrações financeiras do Fundo do Regime Geral de Previdência Social (FRGPS) , o Instituto Nacional do Seguro Social (INSS) :
	9.3.1.4. consulte mensalmente a conformidade contábil, no Siafi, das Unidades Gestoras sob sua responsabilidade, a fim de providenciar a solução junto às áreas envolvidas, das ocorrências apontadas, conforme definido na macrofunção 020315 do Siafi, de modo a evitar que as ocorrências de restrições ultrapassem o exercício corrente, em consonância com o Decreto 6.976/2009 e IN-STN 6/2007.'
	167. O INSS informou que atuou junto a suas unidades no sentindo de solucionar as inconsistências. Em 2016 foram apontadas 86 restrições, enquanto em 2017, 52 restrições. Encaminhou a relação das restrições e análise das mesmas.
	168. A conclusão sobre o atendimento dessa recomendação cabe a processo de monitoramento, mas a análise efetuada não verificou ocorrência que impactasse nestas contas.
	X.7. Acórdão 10736/2016-TCU-Segunda Câmara (peça 13, p. 559-560) 
	'1.6. Determinar ao INSS que, no relatório de gestão referente ao exercício de 2016, inclua as seguintes informações:
	1.6.1. Razões pelas quais não foi cumprida pela 'Equipe de Atendimento a Demandas Judiciais', no âmbito da APSADJ vinculada à Gerência Executiva do INSS em Vitória/ES, no prazo assinado pelo juiz federal Roberto Gil Leal Faria da 1ª Vara Federal de Serra - Seção Judiciária do Espírito Santo, a determinação por ele exarada nos autos do processo judicial 0100446-63.201.4.02.5055, que tratou de ação de restabelecimento de auxílio-doença e sua conversão em aposentadoria por invalidez, com pedido de tutela antecipada. (Manifestação da UPC na Prestação de Contas exercício 2016) .
	1.6.2. avaliação de desempenho, realizada nos últimos dois exercícios, das Agências da Previdência Social de Atendimento a Demandas Judiciais, no atendimento de demandas judiciais, conforme previsto no art. 1º, inciso I, alínea 'b', da Portaria Conjunta PGF/INSS 83/2012; e
	1.6.3. providências adotadas com vistas a dotar as APSADJ de estrutura compatível com suas atribuições, se for o caso.'
	169. A determinação diz respeito à inserção de informações no relatório de gestão de 2016, o que foi feito pelo INSS e analisado naqueles autos. Não diz respeito a estas contas.
	X.8. Recomendações da CGU 
	170. Não cabe analisar o mérito do atendimento das recomendações da CGU, apenas tecer considerações sobre o contexto geral do atendimento.
	171. A CGU avaliou o cumprimento de suas recomendações (peça 6, p. 28-31) e o Parecer de Dirigente do Controle Interno citou que 81% das recomendações emitidas até 31/12/2017 estavam pendentes de atendimento (peça 8, p. 1) . 
	172. O INSS relacionou 47 recomendações da CGU na condição 'em implementação' em 2017, referentes a seis relatórios de auditoria da Controladoria, dos quais dois são de 2013 e os demais estão distribuídos um para cada ano entre 2014 e 2017 (peça 13, p. 140-163) . 
	173. Na instrução inicial sobre as contas de 2016 do INSS consta que 'em 1º/1/2016 o INSS possuía um estoque de 45 demandas, tendo atendido 27%'. 
	174. A CGU considerou que as pendências no atendimento de suas recomendações foram uma ressalva às contas de Leonardo de Melo Gadelha, Presidente, e José Orlando Ribeiro Cardoso, Diretor de Orçamento, Finanças e Logística (peça 7) .
	175. Concorda-se com a CGU, propondo ressalva às contas dos responsáveis a seguir por pendências no atendimento de suas recomendações: Leonardo de Melo Gadelha, Presidente no período de 1º/1/2017 a 29/11/2017, e José Orlando Ribeiro Cardoso, Diretor de Orçamento, Finanças e Logística no período de 1º/1/2017 a 31/12/2017. 
	Conclusão
	176. Considerando a análise realizada e a opinião da CGU, propõe-se:
	a) julgar regulares as contas dos Srs. Alexandre Guimarães, Ana Niedja Mendes Nunes, Cézar Augusto de Oliveira, Fernão Rocha Campos, Gilvaneire Cavalcanti Beltrão, Jobson de Paiva Silveira Sales, Karina Braido Santurbano de Teive e Argolo, Manuella Andrade Pereira de Souza Silva, Mirian Oliveira de Abreu, Mônica Arcoverde Moraes, Thiago Adrigo Vesely, Vitor Poubel da Silva, Willian Giuliano dos Prazeres, dando-lhes quitação plena, nos termos dos arts. 16, inciso I, e 17 da Lei 8.443/1992, c/c o art. 207 do Regimento Interno do TCU, uma vez que suas contas lograram demonstrar a exatidão dos demonstrativos contábeis, a legalidade, a legitimidade, a economicidade, a eficácia, a eficiência e a efetividade de suas gestões. 
	b) julgar regulares com ressalva as contas dos Srs. Alessandro Roosevelt Silva Ribeiro, Robinson Flávio Dias Nemeth, Leonardo de Melo Gadelha e José Orlando Ribeiro Cardoso, dando-lhes quitação, nos termos dos arts. 16, inciso II, e 18 da Lei 8.443/1992, c/c o art. 208 do Regimento Interno do TCU, em face das impropriedades/falhas verificadas em suas gestões (item 101 e 175) .
	177. Cabe registrar que os fatores motivadores das ressalvas dos responsáveis consistiram em insuficiência nos controles da concessão de benefícios a segurados especiais e pendências no atendimento de recomendações da CGU. 
	178. As referidas motivações estão expressas em matriz específica anexa a esta instrução, conforme orientação contida no § 5º do art. 8º da Resolução TCU 234/2010, alterada pela Resolução TCU 244/2010.
	179. Propõe-se também o sobrestamento do julgamento das contas do ex-Presidente Francisco Paulo Soares Lopes e do ex-Diretor de Atendimento Ilton José Fernandes Filho, em razão de tramitarem neste Tribunal os TCs Processo 015.830/2018-7 e Processo 036.771/2019-8, cujas conclusões podem impactar na gestão de 2017 do INSS (item III.3) .
	Proposta de encaminhamento
	180. Diante do exposto, submetem-se os autos à consideração superior, propondo:
	a)	com fundamento nos arts. 1º, inciso I, 16, inciso I, 17 e 23, inciso I, da Lei 8.443/1992 c/c os arts. 1º, inciso I, 207 e 214, inciso I, do Regimento Interno, que sejam julgadas regulares as contas dos seguintes responsáveis, dando-lhes quitação plena: Alexandre Guimarães, Ana Niedja Mendes Nunes, Cézar Augusto de Oliveira, Fernão Rocha Campos, Gilvaneire Cavalcanti Beltrão, Jobson de Paiva Silveira Sales, Karina Braido Santurbano de Teive e Argolo, Manuella Andrade Pereira de Souza Silva, Mirian Oliveira de Abreu, Mônica Arcoverde Moraes, Thiago Adrigo Vesely, Vitor Poubel da Silva, Willian Giuliano dos Prazeres;
	b) com fundamento nos arts. 1º, inciso I, 16, inciso II, 18 e 23, inciso II, da Lei 8.443/1992, c/c os arts. 1º, inciso I, 208 e 214, inciso II, do Regimento Interno, que sejam julgadas regulares com ressalva as contas dos responsáveis a seguir, em face de suas respectivas falhas, dando-lhes quitação:   	b.1) Alessandro Roosevelt Silva Ribeiro e Robinson Flávio Dias Nemeth, em razão da insuficiência nos controles da concessão de benefícios a segurados especiais; 
	b.2) Leonardo de Melo Gadelha e José Orlando Ribeiro Cardoso, em razão de pendências no atendimento de recomendações da Controladoria Geral da União;
	c) com fundamento no art. 47 da Resolução-TCU 259/2014, que seja sobrestado o julgamento das contas de Francisco Paulo Soares Lopes e Ilton José Fernandes Filho; 
	d)	dar ciência do acórdão que vier a ser proferido, assim como do relatório e do voto que o fundamentarem, ao Instituto Nacional do Seguro Social."
3.	Enfim, por intermédio do Exmo. Sr. Procurador Rodrigo Medeiros de Lima, o MPTCU anuiu, em cota singela (Peça 26) , à referida proposta da unidade técnica. 
É o Relatório.

não há.

Procurador Rodrigo Medeiros de Lima.

PRESTAÇÃO DE CONTAS ORDINÁRIA. INSS. EXERCÍCIO DE 2017. FALHAS NOS CONTROLES SOBRE A CONCESSÃO DE BENEFÍCIOS A SEGURADOS ESPECIAIS. DESARRAZOADAS PENDÊNCIAS NO ATENDIMENTO ÀS RECOMENDAÇÕES DA CGU. NECESSIDADE DE ESPERA PARA A CONCLUSÃO DA TCE. AUDIÊNCIA DOS RESPONSÁVEIS. SOBRESTAMENTO DAS CONTAS DE DOIS GESTORES. PROSSEGUIMENTO DO FEITO. COMUNICAÇÃO.

PRESTAÇÃO DE CONTAS (PC)

Secretaria de Controle Externo da Gestão Tributária, da Previdência e Assistência Social (SecexPrevidência).

Trata-se de prestação de contas ordinária dos gestores do Instituto Nacional do Seguro Social (INSS) para o exercício de 2017.
2.	A partir das informações obtidas neste processo e nos processos conexos, além do Relatório de Avaliação da Controladoria-Geral da União (CGU) , a SecexPrevidência apontou a ocorrência das seguintes falhas: (i) insuficiência nos controles sobre a concessão de benefícios a segurados especiais, gerando as indevidas concessões; e (ii) avaliação do cumprimento das recomendações da CGU.
3.	De todo modo, após a análise final do feito, a unidade técnica pugnou pela regularidade, com ressalva, para as contas de Alessandro Roosevelt Silva Ribeiro, Robinson Flávio Dias Nemeth, Leonardo de Melo Gadelha e José Orlando Ribeiro Cardoso, dando-lhes quitação, e pela regularidade das contas dos demais responsáveis, dando-lhes quitação plena, sem prejuízo do sobrestamento das contas de Francisco Paulo Soares Lopes e Ilton José Fernandes Filho, tendo o MPTCU anuída à essa proposta.
4.	O TCU pode incorporar o parecer da unidade técnica a estas razões de decidir.
5.	Ao discorrer sobre as falhas ensejadoras das supostas ressalvas, a unidade técnica assinalou que, no Relatório de Auditoria n.º 201800066, a CGU teria verificado a ilegalidade dos pagamentos realizados a produtores rurais enquadrados como segurados especiais na folha de pagamento de benefícios previdenciários em setembro de 2017, com aproximadamente 97 mil benefícios pagos a pessoas não enquadradas como segurados especiais no momento da concessão, equivalendo aproximadamente ao montante anual de R$ 1,2 bilhão.
6.	Bem se sabe que o art. 11, VII, da Lei n.º 8.213, 1991, definiria o segurado especial como o produtor rural independente possuidor da área de até quatro módulos fiscais ou atuante em extrativismo vegetal, pesca artesanal ou, ainda, como cônjuge ou filho em trabalho familiar, não podendo exercer atividade remunerada em mais de 120 dias, intercalados ou não, no ano.
7.	Sob esse prisma, a principal causa para o referido pagamento indevido consistiria no automático cômputo de atividade rural sem a efetiva comprovação de atividade laboral urbana contínua, além da ausência de verificação dos dados sobre os imóveis rurais, a despeito de essas medidas poderem evitar a concessão de benefícios a proprietários de imóveis rurais superiores a quatro módulos fiscais.
8.	O INSS teria tentado esclarecer, então, que as alterações na sistemática de concessão dos benefícios a segurados especiais estariam em implementação e possibilitariam as consultas automáticas às bases governamentais, deixando, assim, de serem realizadas pelo método procedimental, por meio de consultas feitas pelos servidores, ao passo que toda a rotina alterada seria orientada aos servidores pelo específico manual para a operacionalização dos benefícios a segurados especiais, mas esse manual ainda estaria em elaboração.
9.	A CGU teria anotada, nesse ponto, que os procedimentos de controle teriam sido elaborados e, aos poucos, seriam implementados para qualificar as informações manejadas pelos servidores do INSS no ato de concessão dos benefícios rurais, mas, em virtude das fragilidades já apontadas, esses procedimentos tenderiam a não ser suficientes para evitar a ocorrência de novas falhas, como as apontadas no referido Relatório de Auditoria n.º 201800066.
10.	Ao discorrer, contudo, sobre as recomendações em monitoramento, a CGU teria observado que 81% das recomendações emitidas até 31 de dezembro de 2017 ainda estariam pendentes de atendimento, destacando a ausência de observância às recomendações sobre o processo de recuperação de valores em função dos benefícios pagos após o óbito de segurados, ao passo que a ausência dessas efetivas providências teria resultado na restituição de apenas 24% do montante a recuperar junto a agentes pagadores, já que, entre o total de R$ 630.604.775,54 a recuperar em 2017, apenas R$ 152.644.255,39 teriam sido restituídos aos cofres públicos.
11.	Em resposta a essas falhas, o INSS teria apenas apresentado a informação sobre a criação do Manual de Cobrança Administrativa e sobre a criação de grupo de trabalho para a revisão e o alinhamento das atividades relacionadas com a instrução, a apuração e as demais rotinas administrativas em prol da recuperação de valores pagos indevidamente, após o óbito de beneficiários.
12.	A CGU informou que, embora essas medidas ainda não tenham sido efetivadas, os mencionados atos poderiam contribuir positivamente para a celeridade, eficácia e tempestividade das rotinas em prol da recuperação de valores indevidamente pagos pós-óbito a beneficiários, desde que essas medidas sejam priorizadas e concluídas oportunamente.
13.	Essas irregularidades não devem, pois, ser tratadas como meras ressalvas às contas de Leonardo de Melo Gadelha, como então presidente do INSS, e José Orlando Ribeiro Cardoso, como diretor de Orçamento, Finanças e Logística, além de Robinson Flávio Dias Nemeth e Alessandro Roosevelt Silva Ribeiro, como diretores de Benefícios, devendo esses gestores ser chamados em audiência para apresentarem as suas justificativas em face, por exemplo, da ilegalidade nos pagamentos realizados a produtores rurais enquadrados como segurados especiais na folha de pagamento de benefícios previdenciários em setembro de 2017, com aproximadamente 97 mil benefícios pagos a pessoas não enquadradas como segurados especiais no momento da concessão, equivalendo aproximadamente ao montante anual de R$ 1,2 bilhão, diante do automático cômputo de atividade rural sem a efetiva comprovação de atividade laboral urbana contínua, além da ausência de verificação dos dados sobre os imóveis rurais, a despeito de essas medidas poderem evitar a concessão de benefícios a proprietários de imóveis rurais superiores a quatro módulos fiscais, e em face de 81% das recomendações emitidas até 31 de dezembro de 2017 não terem sido plenamente atendidas, destacando a ausência de observância às recomendações sobre o processo de recuperação de valores em função dos benefícios pagos após o óbito de segurados, ao passo que a ausência dessas efetivas providências teria resultado na restituição de apenas 24% do montante a recuperar junto a agentes pagadores, já que, entre o total de R$ 630.604.775,54 a recuperar em 2017, apenas R$ 152.644.255,39 teriam sido restituídos aos cofres públicos.
14.	Ao discorrer, por outro lado, sobre a proposta de sobrestamento, a unidade técnica indicou que o TC Processo 015.830/2018-7 trataria de auditoria destinada a avaliar a conformidade da contratação da RSX Informática Ltda., envolvendo, além do INSS, o então Ministério da Integração Nacional, o Ministério da Justiça e Segurança Pública, a Fundação Nacional de Saúde (Funasa) e a Coordenação de Aperfeiçoamento de Pessoal de Nível Superior (Capes) .
15.	Essa auditoria teria identificado a ocorrência de graves irregularidades em face, principalmente, do planejamento da contratação ocorrido no final do exercício de 2017, tendo o INSS celebrado com a RSX Informática Ltda., em 13/4/2018, o Contrato n.º 41/2018 sob o valor de R$ 8.841.000,00 para adquirir quatro licenças do software Safeval, além dos doze meses de suporte para cada licença, com o treinamento na solução em uma turma, e da operação assistida em 14.950 Unidades de Serviço Técnico. 
16.	Ocorre que, por meio do Acórdão 1.804 proferido pelo Plenário, em 31/7/2019, no âmbito do TC Processo 015.830/2018-7, o TCU determinou a autuação de tomada de contas especial para apurar o eventual dano ao erário sob o TC Processo 036.771/2019-8, estando em andamento, nesse processo, as audiências e as citações dos aludidos gestores (Francisco Paulo Soares Lopes, como então presidente do INSS, e Ilton José Fernandes Filho, como então diretor de Atendimento do INSS) . 	 
17.	O TCU deve, pois, promover o suscitado sobrestamento do julgamento das contas de Francisco Paulo Soares Lopes e Ilton José Fernandes Filho, até o superveniente delinde da aludida TCE.
18.	O TCU deve promover, portanto, a audiência de Leonardo de Melo Gadelha, como então presidente do INSS, e José Orlando Ribeiro Cardoso, como diretor de Orçamento, Finanças e Logística, além de Robinson Flávio Dias Nemeth e Alessandro Roosevelt Silva Ribeiro, como diretores de Benefícios, sem prejuízo de promover o sobrestamento das contas de Francisco Paulo Soares Lopes, como então sucessor do presidente do INSS, e Ilton José Fernandes Filho, como então diretor de Atendimento do INSS, deixando de, no presente momento, promover o julgamento das contas dos demais gestores.
Ante o exposto, pugno pela prolação do Acórdão ora submetido a este Colegiado.
TCU, Sala das Sessões, em 6 de outubro de 2020.
Ministro-Substituto ANDRÉ LUÍS DE CARVALHO 
Relator